臺灣高等法院刑事判決　　　　　　　 100年度上訴字第1724號
上　訴　人　臺灣桃園地方法院檢察署檢察官
被　　　告　呂威潔
選任辯護人　宋嬅玲律師
上列上訴人因被告懲治走私條例等案件，不服臺灣桃園地方法院
100 年度審易字第123號，中華民國100年4月29日第一審判決（
起訴案號：臺灣桃園地方法院檢察署99年度偵字第27828號），
提起上訴，本院判決如下：
    主  文
原判決撤銷。
呂威潔私運管制物品進口逾公告數額，處有期徒刑捌月，緩刑
年，緩刑期間付保護管束，並應於判決確定日起捌個月內向執行
檢察官指定之政府機關、政府機構、行政法人、社區或其他符合
公益目的之機構或團體，提供壹佰貳拾小時之義務勞務。扣案之
大麻種子貳拾顆、包裝大麻種子之信封袋壹只均沒收。
    事  實
一、呂威潔明知大麻種子係行政院依懲治走私條例第二條第三項
    所公告「管制物品項目及其數額」甲項第四款之管制進口物
    品，不得非法持有、運輸及私運，竟基於運輸及私運屬管制
    進出口物品大麻種子進入國內以供栽種之用之犯意，於民國
    （下同）99年7月上旬某日，利用電腦連結至網際網路，登
    入英國某網站以100英磅之價格，向某真實姓名年籍不詳，
    販賣大麻種子之成年人購買35顆大麻種子，並指定將大麻種
    子寄送予「Wei Chieh lu」，郵寄地址為其位於桃園縣桃園
    市○○街195號之居所，而該出賣人即於99年7月間某日，利
    用不知情之國際郵遞運送業者，以郵寄方式將裝載有大麻種
    子35顆之郵包1個寄送來臺。嗣於99年7月15日寄達臺灣時，
    為財政部臺北關稅局臺北郵局支局人員執行郵檢時查獲，經
    通報法務部調查局航業調查處人員，並按址投遞無著予以招
    領後，呂威潔即於99年7月20日持郵件招領單至桃園郵局領
    取，當場遭法務部調查局航業海員調查處人員查獲，並扣得
    前揭大麻種子35顆（其中12顆業經鑑定機關取樣進行種子發
    芽鑑驗而用罄）及包裝大麻種子之信封袋1只，經送鑑種子
    發芽後鑑驗，始悉上情。
二、案經法務部調查局航業海員調查處移送臺灣桃園地方法院檢
    察署檢察官偵查起訴。
    理  由
壹、證據能力：
一、按依刑事訴訟法第198條、第208條之規定，所謂鑑定乃指於
    刑事訴訟程序中為取得證據資料而由檢察官或法官指定具有
    特別知識經驗之鑑定人、學校、機關或團體，就特定之事物
    ，以其專業知識加以分析、實驗而作判斷，以為偵查或審判
    之參考。故而，不論鑑定人或鑑定機關、學校、團體，均應
    由檢察官或法官視具體個案之需要而為選任，始符合刑事訴
    訟法第198條、第208條條之規範本旨，否則所為鑑定，仍屬
    於傳聞證據。但對於司法警察機關調查中之案件，或有量大
    或急迫之情形，為因應實務之現實需求，認為當然有鑑定之
    必要者，基於檢察一體之原則，自得由該管檢察長對於轄區
    內之案件，以事前概括選任鑑定人或囑託鑑定機關（團體）
    之方式，俾便轄區內之司法警察官、司法警察對於調查中之
    此類案件，得即時送請事前已選任之鑑定人或囑託之鑑定機
    關（團體）實施鑑定（參照法務部以92年9月1日法檢字第
    0920 035083號函釋）。而法務部調查局，就「毒品種類成
    分之鑑定」為臺灣高等法院檢察署檢察長概括選任之鑑定機
    關，亦據臺灣高等法院檢察署以上開文號函示在案。是卷附
    毒品檢驗鑑定書，雖係由法務部調查局航業調查處委請鑑定
    ，衡諸前揭說明，仍屬受檢察官囑託鑑定，則鑑定人或鑑定
    機關依刑事訴訟法第206條所出具之上揭鑑定書，乃屬上開
    刑事訴訟法第159條第1項規定中之「法律另有規定」，是依
    上開規定之反面解釋，屬傳聞證據之例外，自有證據能力（
    最高法院95年度台上字第6648號判決意旨參照)。
二、次按本件認定事實所引用，卷內所有卷證資料（包含人證與
    文書證據、物證等證據），並無證據證明係公務員違背法定
    程序所取得；而檢察官、被告及其辯護人於審判期日對法院
    提示之卷證，均表示沒意見等語，且卷內之文書證據，亦無
    刑事訴訟法第159條之4之顯有不可信之情況，與不得作為證
    據之情形，且經本院審酌其作成之情況，認為適當。綜上，
    依刑事訴訟法第159條至159條之5之規定，本件認定事實所
    引用之本件卷證所有證據（包含人證與文書證據、物證等證
    據），均有證據能力。
貳、實體部分：
一、訊據被告呂威潔於調查局、檢察官訊問及原審、本院審理中
    ，自白購買上開大麻種子不諱，惟時有辯稱：非為栽種（見
    偵查卷第4頁、18頁）、基於好奇心想知其生長過程而購買
    （見原審卷第32頁）、購買原因是因為不知道種子長什麼樣
    、不知係不得走私與毒品之違禁物（見本院卷第25頁、第26
    頁背面）、好奇心驅使，無栽種意圖（見本院卷第29頁）云
    云。惟查：
  (一)扣案種子一袋35顆（經檢視外觀均相似），經隨機抽樣12顆
    進行發芽試驗，發現3顆具發芽能力，且含第二級第24項毒
    品大麻成分，有法務部調查局99年8月3日調科壹字第099003
    54500號函在卷可稽（見偵查卷第11頁），且有臺北關稅局
    扣押貨物收據及搜索筆錄、財政部臺北關稅局99年7月15日
    北郵緝移字第0990100416號函、桃園郵局郵件候投通知單、
    法務部調查局航業海員調查處扣押物品目錄表，及扣案之大
    麻種子35顆（其中12顆業經鑑定機關取樣進行種子發芽鑑驗
    而用罄）、包裝大麻種子之信封袋1只與內包裝照片3幀在卷
    可稽，足證被告所購者確係大麻種子。
  (二)次按大麻種子之相貌、生長過程如何，自相關書籍均可查悉
    ，豈有僅為知悉上情，即大費周章瀏覽國外網站後，花費不
    貲，予以購買。況被告於99年8月12日經法務部調查局航業
    海員調查處通知到案後，所採尿液經驗有大麻陽性反應，有
    法務部調查局99年9月24日調科壹字第09900433310號函在卷
    可稽（見偵查卷第12頁），顯見其有施用大麻之行為，可合
    理推論其購買大麻種子係為自行栽種後供施用，所辯僅係好
    奇云云，自無可採。
二、辯護人另為被告辯稱，被告至加拿大居住並就學長達11年，
    主觀上不知大麻種子為管制物品，不諳法令云云（見原審卷
    第33頁、本院卷第30頁）。於本院審理時再為被告辯稱：99
    年7月30日所公布之大法官會議釋字第680號解釋，認懲治走
    私條例第2條第1項規定：「私運管制物品進口、出口逾公告
    數額者，處七年以下有期徒刑，得併科新臺幣三百萬元以下
    罰金。」第三項規定：「第一項所稱管制物品及其數額，由
    行政院公告之。」其所為授權之目的、內容及範圍尚欠明確
    ，有違授權明確性及刑罰明確性原則，應自本解釋公布之日
    起，至遲於屆滿二年時，失其效力。而大麻種子係行政院依
    懲治走私條例第二條第三項所公告「管制物品項目及其數額
    」甲項第四款之管制進口物品，其列為管制物品之法源有可
    議之處云云（見本院卷第26頁）。惟查：被告於本院審理時
    自承，在國內之學歷為專科畢業（見本院卷第25頁），於92
    年7月在明葳企業股份有限公司任職迄今，有在職證明書附
    卷可參（見原審卷第34頁），足認其縱在加拿大求學多年，
    返國迄案發日亦有9年時間，且知施用大麻為違法行為，而
    大麻種子足以栽種出大麻，豈有誤認大麻種子可合法進口之
    理，況上開大法官解釋理由亦載「鑒於懲治走私條例之修正
    ，涉及國家安全、社會秩序及經貿政策等諸多因素，尚須經
    歷一定時程，該條例第2條第1項及第3項規定，應自本解釋
    公布之日起，至遲於屆滿二年時，失其效力。」，顯見懲治
    走私條例第2條第1項及第3項規定，為國家安全、社會秩序
    及經貿政策之故，目前仍為有效，其法律效力無庸置疑，是
    辯護人上開辯解，亦無可採。
三、按毒品危害防制條例所謂之「運輸」，係指轉運輸送而言，
    亦即由一地轉運輸送至另一地，運輸之方法為海運、空運、
    陸運均非所問（最高法院82年度第3 次刑事庭會議決議、司
    法院院解字第3541號及第3853號解釋意旨參考），而運輸亦
    不以行為人親自轉運輸送為必要，非不得利用不知情之郵遞
    運送人員而為之。被告雖未親自由英國將大麻種子轉運輸入
    來臺，惟其向英國真實姓名年籍不詳之販賣者，購買大麻種
    子並支付價金及運費後，提供其上開居所作為指定之送達地
    址，乃係利用不知情之國際郵遞運送業者，將大麻種子運抵
    上開指定地點，仍不失為運送行為。又按大麻種子固非屬毒
    品危害防制條例第2條第2項第2款所列之第二級毒品，但依
    毒品危害防制條例第14條第4項規定，仍不得持有。再按毒
    品危害防制條例所列毒品及其製劑、罌栗種子、古柯種子及
    大麻種子，業經行政院依懲治走私條例第2條規定，公告列
    為甲類管制進出口物品。再查懲治走私條例第2條第1項固規
    定，私運管制物品進口出口逾公告數額者為成立本罪之要件
    ，然觀行政院公告之懲治走私管制物品項目及其數額中，分
    成甲、乙、丙、丁等四類（第四類已經刪除），其中甲類管
    制進出口物品及乙類管制出口物品，除公告其項目外，均未
    有「數額」之限制，顯然私運甲類管制物品進出口，或私運
    乙類管制物品出口，不論數額多少，均觸犯懲治走私條例第
    2 條第1項之罪名。雖該條尚有「逾公告數額」之規定，但
    由同條第3項規定，「第一項所稱管制物品及其數額，由行
    政院公告之」，此乃空白刑法，該罪所稱管制物品及其數額
    ，係以行政院之公告為補充規範，依行政院公告之前開管制
    物品項目及其數額，對於甲、乙兩類既排除「一定數額」之
    規定，則依據補充規範之法理，私運管制進口之毒品危害防
    制條例所列毒品及其製劑進口，當然要排除「逾公告數額」
    之認定，依懲治走私條例第2條第1項所定，祗要合乎「私運
    管制物品進口」之要件為已足，不得再拘泥於原法條文字而
    為不同之解釋，是被告呂威潔私運管制進口之大麻種子進入
    臺灣，應成立懲治走私條例第2條第1項之私運管制物品進口
    罪。又其自英國輸入大麻種子入境，係本於供栽種之用之意
    圖，故核被告呂威潔此部分所為，亦係犯毒品危害防制條例
    第13條第2項之意圖供栽種之用，而運輸大麻種子罪。復其
    運輸、私運管制物品大麻種子後持有大麻種子之低度行為，
    為運輸、私運管制物品大麻種子之高度行為所吸收，不另論
    罪。被告利用不知情之國際郵遞運送業者，意圖供栽種之用
    而運輸大麻種子，並私運管制物品大麻種子進口，為間接正
    犯。被告以一行為而觸犯上開私運管制物品進口罪、意圖供
    栽種之用而運輸大麻種子罪，為想像競合犯，應依刑法第55
    條之規定，從重依私運管制物品進口罪論處。
四、原審據以論罪科刑固非無見，惟原審就被告原於偵審時均曾
    否認有栽種施用之意，並稱主觀上無違法意識等情，未予指
    駁，且於刑之審酌時，亦認被告私運進口之大麻種子數量非
    微，影響政府對於管制物品進口之管理，大麻種子具有發芽
    能力加速毒品之氾濫，對社會之安寧及國人之健康產生之危
    害，且本院認犯後僅坦承部分犯行，悔悟之心有待斟酌，是
    檢察官上訴謂，被告所為及惡性均非輕，原審科處有期徒刑
    6月，量刑過輕，非無理由，應由本院將原判決撤銷改判。
五、爰審酌被告本身有施用大麻，見國外網站販售大麻種子，而
    向該網站訂購並私運管制物品大麻種子來臺，數量非微，影
    響政府對於管制物品進口之管理，大麻種子具有發芽能力，
    所為將加速毒品氾濫，對社會之安寧及國人之健康產生之危
    害，惟尚未實際進行栽種即為查獲，犯後坦承部分犯行之態
    度，檢察官具體求處有期徒刑7月（見本卷第26頁背面）等
    一切情狀，量處如主文第二項所示之刑。又被告未曾受有期
    徒刑以上刑之宣告，有臺灣高等法院被告前案紀錄表一份在
    卷可按，此次因一時失慮，致罹刑典，經此偵查及審理程序
    後，當能知所警惕而信無再犯之虞，本院認前所宣告之刑，
    以暫不執行為適當，爰併諭知緩刑3年，併依刑法第74條第2
    項第5款之規定，諭知被告應於判決確定後8個月內向執行檢
    察官指定之政府機關、政府機構、行政法人、社區或其他符
    合公益目的之機構或團體，提供120小時之義務勞務，復依
    刑法第93條第1項第2款之規定，諭知於緩刑期間付保護管束
    ，以勵自新。扣案之大麻種子35顆，除其中12顆業經鑑定機
    關取樣進行種子發芽鑑驗而用罄外，驗餘之大麻種子23 顆
    ，均係毒品危害防制條例第14條第4項規定禁止持有之違禁
    物，均應依刑法第38條第1項第1款之規定宣告沒收；至於用
    以寄送包裝大麻種子之信封袋1只，係為被告所有並供被告
    犯本案運輸、私運管制物品大麻種子所用之物，爰依毒品危
    害防制條例第19條第1項規定宣告沒收。
據上論斷，應依刑事訴訟法第369條第1項前段、第364條、第299
條第1項前段，懲治走私條例第2條第1項，毒品危害防制條例第
13條第2項、第19條第1項，刑法第11條、第55條、第38條第1項
第1款、第74條第1項第1款、第2項第5款、第93條第1項第2款，
判決如主文。
本案經檢察官劉斐玲到庭執行職務。
中    華    民    國   100    年    7     月    12    日
            刑事第十六庭審判長法  官  陳晴教
                              法  官  吳啟民
                              法  官  王敏慧
以上正本證明與原本無異。
如不服本判決，應於收受送達後10日內向本院提出上訴書狀，其
未敘述上訴之理由者並得於提起上訴後10日內向本院補提理由書
（均須按他造當事人之人數附繕本）「切勿逕送上級法院」。
                              書記官  蕭詩穎
中    華    民    國   100    年    7     月    12    日
附錄：本案論罪科刑法條全文
毒品危害防制條例第13條第2 項
意圖供栽種之用，而運輸或販賣大麻種子者，處2 年以下有期徒
刑，得併科新臺幣20萬元以下罰金。
懲治走私條例第2 條
私運管制物品進口、出口逾公告數額者，處7 年以下有期徒刑，
得併科新臺幣3 百萬元以下罰金。
前項之未遂犯罰之。
第1 項所稱管制物品及其數額，由行政院公告之。